【裁判字號】    89,上易,1958
【裁判日期】    891115
【裁判案由】    過失傷害
【裁判全文】
臺灣高等法院臺中分院刑事判決              民國八十九年度上易字第一九五八號
    上  訴  人  臺灣南投地方法院檢察署檢察官
    上  訴  人
    即  被  告  丁○○
    被      告  丙○○
    被      告  乙○○
右上訴人因被告等過失傷害案件，不服臺灣南投地方法院中華民國八十九年五月二十
四日第一審判決（民國八十九年度易字第一六○號，起訴案號：臺灣南投地方法院檢
察署民國八十九年度偵字第五七○號），提起上訴，本院判決如左：
    主  文
原判決撤銷。
丁○○因過失傷害人，處拘役拾日，如易科罰金以佰元折算壹日，緩刑貳年。
丙○○、乙○○從事業務之人，因業務上之過失傷害人，各處拘役肆拾日，如易科罰
金均以佰元折算壹日，均緩刑貳年。
    事  實
一、丁○○為南投縣埔里鎮洋蘭產銷班之班長，欲於其父黃石福（另經不起訴處分）
    所有坐落於南投縣埔里鎮○○○段第四三三號土地上搭建鐵皮屋作為集貨場所，
    經黃石福於民國（下同）八十八年三月一日同意無償提供前述土地，供埔里洋蘭
    產銷班使用，丁○○遂於八十八年三、四月間某日，代表埔里洋蘭產銷班，以新
    台幣（下同）三十萬元之價格，委請正發企業社林源田承攬該鐵皮屋興建工程，
    嗣乙○○自正發企業社林源田處轉包得該項工程，並將其中搭蓋鐵皮工程部分，
    於八十八年四月五日左右轉由曾因過失致死案件經臺灣臺中地方法院判處有期徒
    刑六月，如易科罰金以三十元折算一日，於八十年十月二十二日易科罰金執行完
    畢之丙○○承包，其餘部分仍由乙○○負責施作，丙○○則僱用戊○○搭蓋鐵皮
    。而該處工程頂端設置有臺灣電力公司所有之高壓電力傳送之高壓電線，丁○○
    住處位於工地旁，乙○○、丙○○於上開工地施工，原均應注意該高壓電線於施
    工中如未切斷電源即有致人觸電受傷之虞，應事先向台灣電力公司提出申請切斷
    電源，並由台灣電力公司派員停止電力輸送後，始得在該高壓電線下方施工，以
    防止該工作場所遭受電能所引起之危害，且無不能注意之情事，竟為求盡速趕工
    ，均未向台灣電力公司申請暫時阻絕電源，即在電力仍然輸送之情況下，逕由工
    人戊○○於該工地就搭蓋鐵皮之工作加以施工，致戊○○於八十八年四月十日上
    午某時，於上開土地施工時，不慎觸及高壓電線之線路，因而受有顏面、頭皮、
    頸部、背部、右下肢第二度至第四度電傷，佔體表面積百分之二十、右側腓總神
    經損傷合併垂足、橫紋肌溶解，目前傷口癒合穩定，已逐漸復原中，行動不受影
    響，植皮恢復良好之普通傷害。
二、案經被害人戊○○訴請台灣南投地方法院檢察署檢察官偵查起訴。
    理  由
一、訊據上訴人即被告羅顯皇及被告乙○○、丙○○對於右揭告訴人戊○○有於前開
    時地之工程施工中，因觸及高壓電線之線路而受有重傷之事實固不否認，惟均矢
    口否認彼等有過失責任，上訴人即被告羅顯皇辯稱︰其僅係代表埔里洋蘭產銷班
    委託乙○○施作鐵皮屋，施工事務不應由其負責，工作場所有無危險其外行，通
    過其住處之電線屬於高壓電其亦不知情，且乙○○、丙○○均未曾向其反應阻絕
    電源之事，如果有反應其一定會向台電申請斷電，而乙○○將工程轉包予丙○○
    部分其亦不知情云云﹔被告乙○○辯稱：丙○○並未向其激烈反應要斷電，且當
    地有高壓電係大家皆知之事，其有告知工人工作時應小心，至於蓋鐵皮部分其並
    不內行，因而讓丙○○施工，至於是否應斷電，丙○○並未向其反應云云﹔被告
    丙○○辯稱：戊○○於施工前有向其反應，其告以如果認為危險就不要做，但如
    果要做就要很小心，當天其僅讓戊○○拿鐵皮，而由其負責釘釘子云云。經查：
  上訴人即被告羅顯皇、被告乙○○、丙○○所涉過失傷害之犯行，已據告訴人戊○○於檢察官偵查及原審並本院審理中指訴甚詳。且告訴人戊○○確因觸及高壓
    電線遭電擊而受有顏面、頭皮、頸部、背部、右下肢第二度至第四度電傷，佔體
    表面積百分之二十、右側腓總神經損傷合併垂足、橫紋肌溶解，目前傷口癒合穩
    定，逐漸復原中，行動不受影響，植皮恢復良好，亦有國軍臺中總醫院附設民眾
    診療服務處所出具之診斷證明書在卷為憑。
  本件鐵皮屋之興建工程，係被告丁○○代表南投縣埔里鎮洋蘭產銷班，發包予案
    外人正發企業社林源田施作，嗣被告乙○○自案外人正發企業社林源田處轉包得
    該項工程，並將其中搭蓋鐵皮工程部分，轉由被告丙○○承包，其餘部分仍由被
    告乙○○負責施作，再由被告丙○○僱用告訴人戊○○搭蓋鐵皮等情，業據被告
    乙○○、丙○○、丁○○於檢察官偵查中供明在卷，並有估價單及統一發票影本
    可據，是被告乙○○、丙○○均係承攬上開工程，並負責監工之承攬人甚明，彼
    二人均負有維護工地安全之責任。渠等二人均為從事業務之人，再該施工中之鐵
    皮屋，又係搭建於被告丁○○住處旁，為被告丁○○於檢察官偵查中所自承無訛
    ，故被告丁○○既得其父黃石福之同意，在黃石福所有坐落於南投縣埔里鎮○○○段第四三三號土地上搭建鐵皮屋，並負責發包施工，則其自為上開工程之定作
    人，亦堪認定。
  又前開鐵皮屋上方，確有高壓電線通過，且為附近居民所週知一情，除被告乙○○之供述外，並有照片六張附卷足稽，按高壓電線與一般電線之架設，在外觀上
    本即有相當大之差異，以肉眼即可區別，況且不論是否高壓電或低壓電，任何人
    如與電線接觸，均有觸電受傷之危險，乃一般常識，故被告丁○○辯稱其不知該
    施工地點有高壓電一節，為不可採。
  次查被告乙○○、丙○○與丁○○在上開工程施工前，業已就鐵皮屋頂上方有高
    壓電之工程安全部分談論過，乙○○認為骨架部分可以施工，蓋鐵皮部分丙○○
    並未激烈反應不能做，但為了趕工，所以繼續施工等情，分據被告乙○○、丙○○於原審法院審理中供明在卷，核與彼二人在檢察官偵查中供稱：曾向被告丁○○反應過應切斷高壓電源等語相符，參以告訴人戊○○於原審法院八十九年三月
    二十九日審理中供稱：其於八十八年四月十日上午施工前，有向丙○○反應高壓
    電之事，但伊告以為了趕工，所以要其繼續作等語在卷，按被告丙○○係向被告
    乙○○再承攬鐵皮屋頂工程部分之人，其在工人反應有危險之顧慮時，若非在事
    前其與被告丁○○、乙○○間有趕工之共識，則被告丙○○豈有不管戊○○之安
    全，任其繼續施工，而不令其停工並向乙○○或丁○○反應是否須斷電之理？是
    被告丙○○、乙○○所為不利被告羅顯皇之供述，既與告訴人戊○○所供述之情
    形，本於上開推理之作用，認定與事實相符，自得採為被告羅顯皇知情之證據，
    故被告羅顯皇辯稱丙○○、乙○○均未曾向其反應要斷電云云，亦不可採。
  按雇主對防止電能引起之危害事項，應有符合標準之必要安全衛生設備，勞工安
    全衛生法第五條第一項第三款定有明文。又同法第十六條規定：「事業單位以其
    事業招人承攬時，其承攬人就承攬部分負本法所定雇主之責任；原事業單位就職
    業災害補償仍應與承攬人負連帶責任。再承攬者亦同。」再依據內政部六十九年
    一月二十二日台內勞字第五三九○○號函所示：「凡直接僱用勞工實際以營造為
    業之法人或自然人均為勞工安全衛生法所稱營造業之雇主，須負該法及其子法所
    訂各項責任。：：：但如原事業主僅將部分工作委交他人施工，本身仍具有監督
    、指揮、統籌規劃之權者，應不認定具有承攬關係」意旨，被告乙○○雖非直接
    僱用告訴人戊○○之人，然其既僅將所承攬之鐵皮屋工程中，有關於搭建鐵皮之
    工作委交被告丙○○施工，並有在搭設鐵架之過程中在場，足見其就全部工程，
    顯然具有監督、指揮、統籌規劃之權，故告訴人戊○○雖非被告乙○○所直接僱
    用，其間仍存在有僱傭之關係，至為明確，被告乙○○就告訴人戊○○之重傷害
    ，自應與直接僱用戊○○之丙○○，共負雇主之責任。
  再民法第一百八十九條規定：「承攬人因執行承攬事項，不法侵害他人之權利者
    ，定作人不負損害賠償責任。但定作人於定作或指示有過失者，不在此限。」，
    係明白指出定作人須於定作或指示並無過失時，始得主張其毋庸負損害賠償責任
    。查被告丁○○對於上開新建鐵皮屋頂上方有高壓電線通過，工人於施工時有觸
    電之危險一節，既然知之甚稔，已如前述，其理應向台灣電力公司申請阻絕電源
    ，並停止輸送電力後，始得以施工，乃其卻仍與被告乙○○、丙○○達成趕工至
    上之共識，將上開義務推給承攬該工程之被告乙○○及丙○○以規避其責任，並
    未申請台灣電力公司為斷電之措施，其於定作或指示上具有過失，至為明確，依
    上說明，自不得主張免責。且其過失與告訴人戊○○之受傷間，並有相當因果關
    係存在。
  又被告乙○○、丙○○既均係承攬本案鐵皮屋工程之人，彼二人對於鐵皮屋之施
    工中之安全設備，應有符合標準之必要及安全措施部分，自有監督之責，而鐵皮
    屋頂上有高壓電線通過，且仍在供電中，有觸電之危險等情事，彼二人均認知甚
    明，乃彼等竟僥倖行險，任由告訴人戊○○在該處施工，因而造成戊○○觸電而
    受有重傷，彼二人有過失甚明，且彼等之過失與戊○○之受傷間，亦有相當因果
    關係。
  綜上所述，本案事證明確，被告丁○○、乙○○、丙○○之犯行，均堪以認定，
    應予依法論科。
二、查告訴人戊○○因本件事故，造成其顏面、頭皮、頸部、背部、右下肢第二度至
    第四度電傷，佔體表面積百分之二十、右側腓總神經損傷合併垂足、橫紋肌溶解
    ，目前傷口癒合穩定，已逐漸恢復中，現在行動不受影響，植皮恢復良好之普通
    傷害。核上訴人即被告丁○○、被告乙○○、丙○○三人所為，前者一人所為，
    係犯刑法第二百八十四條第一項前段之普通過失傷害罪。後二人均犯同法條第二
    項前段之業務上過失傷害罪，起訴法條應予變更，原審判決予以論罪科刑，固非
    無見，惟就三人均論以同法第二百八十四條第一項後段之過失致重傷罪，顯有未
    洽，公訴人之上訴意旨指摘原判決量刑過輕，非有理由（詳如後述），被告等上
    訴意旨仍矢口否認過失云云，固非有理，然指摘原判決以重傷論處為不當，洵屬
    有理，蓋被告等犯後均與被害人已成立民事上之和解，有和解書在卷可稽，且支
    付全部賠償金，業據告訴人呂勝立到庭供述屬實，且表示不加追究，因之公訴人
    以被告等迄未與被害人成立民事上之賠償為由，認原判決量刑過輕云云，核無理
    由。爰審酌被告丁○○、乙○○均無犯罪前科，被告丙○○五年內並無犯罪資料
    及被告等過失之程度等一切情節，各依序科處拘役三十日、四十日、四十日及諭
    知易科罰金折算之標準，示懲。又被告丁○○、乙○○二人前均未曾受有期徒刑
    以上刑之宣告，被告丙○○五年內未曾受有期徒刑以上刑之宣告，有附本審卷之
    被告全國前科紀錄表為憑，其等犯後均與被害人成立和解，經此教訓，應知所警
    惕，所宣告之刑，認為以暫不執行為適當，爰併均諭知緩刑貳年，俾啟自新。
三、據上論斷，應依刑事訴訟法第三百六十九條第一項前段、第三百六十四條、第二
    百九十九條第一項前段、第三百條、刑法第二百八十四條第一項前段、第二項前
    段、第四十一條、第七十四條第一、二款、罰金罰鍰提高標準條例第一條前段，
    判決如主文。
本案經檢察官甲○○到庭執行職務。
中      華      民      國    八十九      年    十一      月    十五    日
                              臺灣高等法院臺中分院刑事第六庭
                                    審判長法  官  陳  嘉  雄
                                          法  官  邱  顯  祥
                                  法  官  龔  永  昆
右正本證明與原本無異。
不得上訴。
                                          書記官  王  麗  英
中      華      民      國    八十九      年    十一      月    十六    日
                                                                        Ｋ


司法院資訊處製作；財團法人民間司法改革基金會備份。
